【裁判字號】    95,訴,43
【裁判日期】    950310
【裁判案由】    臺灣地區與大陸地區人民關係條例等
【裁判全文】
臺灣彰化地方法院刑事判決                95年度訴字第43號
公  訴  人  臺灣彰化地方法院檢察署檢察官
被      告  乙○○
            丙○○
            丁○○
上列被告等因臺灣地區與大陸地區人民關係條例等案件，經檢察
官提起公訴（94年度偵字第8778號），本院判決如下：
    主  文
乙○○共同違反不得使大陸地區人民非法進入臺灣地區之規定，
處有期徒刑肆月，如易科罰金，以佰元折算壹日。如附表所示
之物沒收之。
丙○○共同違反不得使大陸地區人民非法進入臺灣地區之規定，
處有期徒刑陸月，如易科罰金，以佰元折算壹日。如附表所示
之物沒收之。
丁○○共同違反不得使大陸地區人民非法進入臺灣地區之規定，
處有期徒刑陸月，如易科罰金，以佰元折算壹日。如附表所示
之物沒收之。
    事  實
一、戊○○（俟到案後審結）與丙○○之妻丁○○同為大陸地區
    之人民，二人又屬同鄉自小認識之朋友，戊○○為求來臺灣
    地區工作，以人民幣一萬五千元之代價，由丙○○、丁○○
    為其辦理假結婚來臺手續。丁○○、丙○○隨即以免費前往
    大陸地區旅遊為代價，在覓得明知自身無意與大陸地區女子
    戊○○結婚之乙○○同意擔任人頭丈夫後，乙○○、丁○○
    、丙○○三人均明知大陸地區人民非經主管機關許可，不得
    進入臺灣地區，竟基於使大陸地區人民非法進入臺灣之共同
    犯意聯絡，而乙○○、丁○○、丙○○、戊○○四人則共同
    基於使公務員登載不實事項於職務上所掌公文書及行使使公
    務員登載不實文書之概括犯意聯絡，約定以「假結婚」之方
    法，使戊○○得以進入臺灣地區工作。乙○○、戊○○二人
    先於民國九十二年六月六日，在大陸地區福建省福州巿辦理
    公證結婚手續，並旋於九十二年六月九日取得福建省福州巿
    公證處之結婚公證書。乙○○取得上開不實之結婚公證書返
    臺後，即與丙○○一同於九十二年六月二十五日，持該不實
    之結婚公證書至財團法人海峽交流基會辦理認證，取得該會
    92 核字第03321號證明書，再於同年月二十六日，持該不實
    之結婚公證書及財團法人海峽交流基金會之證明書等證件至
    彰化縣北斗鎮戶政事務所，填具結婚登記申請書申請辦理結
    婚之戶籍登記及其國民身分證配偶欄變更登記，使該戶政事
    務所承辦戶籍登記之公務員在形式審查後，將此不實之結婚
    事項登載於其職務上所掌管之戶籍登記簿、戶籍謄本及乙○○之國民身分證上（即記載其配偶為大陸地區女子戊○○）
    ，並據以核發戶籍謄本，足以生損害於戶政事務所對於戶籍
    管理之正確性。乙○○、丙○○復於九十二年六月二十九日
    ，持前開不實之結婚公證書前往彰化縣警察局北斗分局北斗
    派出所填載不實之「大陸地區人民進入臺灣地區保證書」一
    紙予負責承辦之該管公務員，將「乙○○與戊○○係夫妻關
    係」之不實事項登載於公文書即該保證書之簽註意見欄上後
    ，交予乙○○收受，足以生損害於彰化縣警察局北斗分局對
    於戶口查察之正確性。乙○○、丙○○另於同年七月二日，
    填具「大陸地區人民進入臺灣地區旅行證申請書」及檢具上
    開「大陸地區人民進入臺灣地區保證書」、「戶籍謄本」等
    資料，向內政部警政署入出境管理局以配偶來臺探親為由，
    申請大陸地區女子戊○○入境而行使之，經承辦公務員為實
    質審查後，許可核發戊○○之「中華民國台灣地區旅行證」
    ，並將該旅行證交由乙○○、丙○○轉交戊○○，使戊○○
    得於九十二年八月十一日，以配偶探親名義，持上開登載不
    實之中華民國臺灣地區旅行證等資料向不知情之桃園中正國
    際機場驗關人員行使，而利用不知情之公務員所核發之形式
    合法之不實文書，掩飾不法之方式，非法進入臺灣地區。戊○○來臺之後，自九十四年四月間起，在甲○○（本院業已
    審結）開設於彰化縣田中鎮○○路二四六弄二三號「神來畜
    牧場」內工作，薪資為每日新台幣（下同）七百元。迨九十
    四年十月十一日十四時五十分許，經警在彰化縣北斗鎮地○
    路四六五號前查獲戊○○，始查悉上情。
二、案經彰化縣警察局北斗分局報請臺灣彰化地方法院檢察署檢
    察官偵查起訴。
    理  由
一、訊據被告乙○○、丙○○、丁○○等人均矢口否認有何上揭
    犯行，被告乙○○辯稱：並未假結婚，戊○○後來跑掉了，
    不知戊○○為何在警詢中說是假的，我也不知該怎麼說云云
    。被告丙○○辯稱：當時只是介紹乙○○與戊○○認識，他
    們後來如何溝通我不清楚，至於代辦手續部分，則是因乙○○不認識字，乙○○委託代辦而已，並無何偽造文書等犯行
    。被告丁○○辯稱：乙○○與戊○○是自己說好要結婚，惟
    查：
(一)、按被告以外之人於審判中有「滯留國外或所在不明而無法傳
    喚或傳喚不到」之情形者，其於檢察事務官、司法警察官或
    司法警察調查中所為之陳述，經證明具有可信之特別情況，
    且為證明犯罪事實之存否所必要者，得為證據，刑事訴訟法
    第一百五十九條之三第三款定有明文。本件共犯戊○○為警
    查獲後，已由警方安排遣送返回大陸地區等情，業經本院向
    彰化縣警察局北斗分局查詢確認無訛，有本院公務電話紀錄
    在卷可稽，合於前揭無法傳喚之要件，且其於面臨遣返前，
    與被告再無交往或共處之機會，衡情其當時並無攀誣被告之
    動機，是於警詢時所為供述具有可信之特別情況，且係證明
    本案犯罪事實所必要，依法得為證據。
(二)、上開犯罪事實業據被告乙○○於警詢中自白：伊明知無與被
    告戊○○結婚之意思，仍在經被告丙○○、丁○○招待前往
    大陸旅遊後，與被告戊○○辦理假結婚。其後並與被告丙○○共同持不實之結婚證書，申請、辦理戶籍及被告戊○○來
    臺證件，再交由被告戊○○行使而進入臺灣等事實在卷。
(三)、證人即共犯戊○○另於警詢及偵查中亦供述：伊為大陸地區
    人民，其明知與被告乙○○並無結婚之意思，然為得以來臺
    工作，竟與被告丙○○、丁○○、乙○○共同基於不法之犯
    意聯絡，而以人民幣一萬五千元之代價，委由被告丙○○、
    丁○○覓得被告乙○○為其以辦理假結婚之方式，取得相關
    不實文件後，來臺在被告甲○○上揭畜牧場工作等事實。
(四)、被告乙○○與戊○○分別於警、偵訊時均已坦承犯行，自無
    攀誣被告丙○○、丁○○以圖卸責之可能，是其等前開所述
    ，堪認均與事實相符而為可信。此外，並有戶籍謄本、中華
    民國臺灣地區旅行證、大陸地區人民進入臺灣地區保證書、
    福建省福州巿公證處之結婚公證書、財團法人海峽交流基金
    會出具之「證明」各一份可資佐證。至被告乙○○、丙○○
    、丁○○所辯，則顯係事後卸責之詞，無可採信。本件事證
    明確，渠等三人犯行堪以認定，應依法論科。
二、按大陸地區人民非經主管機關許可，不得進入臺灣地區，臺
    灣地區與大陸地區人民關係條例第十條第一項定有明文，而
    大陸地區人民，其父母、配偶或子女在臺灣地區設有戶籍者
    ，得申請進入臺灣探親，九十三年三月一日修正前大陸地區
    人民進入臺灣地區許可辦法第三條第一項第三款亦規定甚明
    。本件被告乙○○、丙○○、丁○○為達到使大陸地區人民
    戊○○得依上開規定入境臺灣地區之目的，由被告乙○○與
    戊○○虛偽辦理結婚，並以此為由申請來臺，渠等係以徒具
    外觀合法形式之結婚，藉以規避對大陸地區人民進入臺灣地
    區之管制，自屬非法之入境。又被告乙○○、丙○○、丁○○行為後，臺灣地區與大陸地區人民關係條例已於九十二年
    十二月二十九日修正公布，其中第七十九條已修正為：「違
    反第十五條第一款規定者，處一年以上七年以下有期徒刑，
    得併科新臺幣一百萬元以下罰金」，並自九十二年十二月三
    十日起施行，而原條文修正前之規定為：「違反第十五條第
    一款規定者，處五年以下有期徒刑、拘役或科或併科新台幣
    五十萬元以下罰金」，是比較新、舊法，自以修正前之規定
    較有利於本件被告，依刑法第二條第一項但書之規定，本件
    應依修正前之規定論處。核被告乙○○、丙○○、丁○○所
    為，係違反臺灣地區與大陸地區人民關係條例第十五條第一
    款之規定，應依同條例第七十九條第一項之罪論處，又渠等
    三人提出不實之資料先後向戶政機關、警察單位申報戊○○
    為其配偶，使該管公務員登載於其職掌之文書上，被告復持
    以向入出境管理局申請許可戊○○來台探親，所為係犯刑法
    第二百十六條、第二百十四條之行使使公務員登載不實文書
    罪，其所犯使公務員登載不實之低度行為，為行使之高度行
    為所吸收，不另論罪。被告乙○○、丙○○、丁○○之間就
    使大陸人民非法進入臺灣地區之犯行，及被告乙○○、丙○○、丁○○與戊○○之間，就行使使公務員登載不實文書之
    犯行，互有犯意聯絡與行為分擔，為共同正犯。被告乙○○
    、丙○○、丁○○三人先後多次所為之行使使公務員登載不
    實事項於職務上所掌公文書之犯行，亦均時間緊接，構成犯
    罪要件相同，顯係基於概括之犯意反覆為之，均為連續犯，
    應依刑法第五十六條之規定，各論以一罪，並加重其刑。又
    被告乙○○、丙○○、丁○○所犯上開二罪（使大陸人民非
    法進入台灣地區罪及連續行使使公務員登載不實罪）間，互
    有方法與結果之牽連犯關係，為牽連犯，依刑法第五十五條
    之規定，應從一重之臺灣地區與大陸地區人民關係條例第七
    十九條第一項之罪論處。爰審酌被告乙○○、丙○○、丁○○前述犯罪行為對於國家戶政及治安管理上所造成之危害非
    輕，及渠等三人犯罪之動機、方法、手段暨犯後態度等一切
    情狀，分別量處如主文所示之刑，並均諭知易科罰金之折算
    標準。
三、如附表所示之物（均未扣案），分屬與被告乙○○、丙○○
    、丁○○、共犯即大陸女子戊○○所有、供犯本罪所用之物
    ，爰依刑法第三十八條第一項第二款之規定併予宣告沒收之
    （最高法院九十年度臺上字第四二四七號刑事判決意旨參照
    ）。
四、公訴意旨另略以：被告乙○○、丙○○、丁○○共同基於行
    使使公務員登載不實文書及使大陸地區人民非法進入臺灣地
    區之概括犯意聯絡，推由乙○○、丙○○另於同年七月二日
    ，填具「大陸地區人民進入臺灣地區旅行證申請書」及檢具
    上開「大陸地區人民進入臺灣地區保證書」、「戶籍謄本」
    等資料，向內政部警政署入出境管理局以配偶來臺探親為由
    ，申請大陸地區女子戊○○入境而行使之，致內政部警政署
    入出境管理局該管公務員不知有偽，而於職務上所掌之公文
    書即中華民國臺灣地區旅行證（證號：0000000000號）上登
    載「探親」事由之不實事項，並將該旅行證交由乙○○、丙○○轉交戊○○，使戊○○得於九十二年八月十一日，以配
    偶探親名義，持上開登載不實之中華民國臺灣地區旅行證等
    資料向不知情之桃園中正國際機場驗關人員行使，而利用不
    知情之公務員所核發之形式合法之不實文書，掩飾不法之方
    式，非法進入臺灣地區，足以生損害於入出境管理局對人民
    入出境管理之正確性，因認被告乙○○、丙○○、丁○○此
    部分另涉犯刑法第二百十六條、第二百十四條之行使使公務
    員登載不實文書罪嫌。然按刑法第二百十四條所謂使公務員
    登載不實事項於公文書罪，須一經他人之聲明或申報，公務
    員即有登載之義務，並依其所為之聲明或申報予以登載，而
    屬不實之事項者，始足構成。若其所為聲明或申報，公務員
    尚須為實質之審查，以判斷其真實與否，始得為一定之記載
    者，即非本罪所稱之使公務員登載不實，最高法院著有七十
    三年臺上字第一七一○號判例可稽。查：大陸地區人民，須
    經主管機關許可始得進入臺灣地區，台灣地區與大陸地區人
    民關係條例第十條第一項定有明文，而主管機關內政部亦訂
    定「大陸地區人民進入台灣地區許可辦法」以資規範，該辦
    法九十三年三月一日修正前於第十三條、第十四條、第十五
    條規定，欲申請進入臺灣地區者須備齊一定之證件，依同法
    第十七條所定，有該條事由者，得不予許可，依同法第十九
    條之所定，所檢附之文書，主管機關得要求驗證，至九十三
    年三月一日修正後第十九條第一項第七款更明文規定「有事
    實足認係通謀而為虛偽結婚」者，得不予許可入境。是以大
    陸地區人民申請進入台灣地區，其申請入境之事由是否屬實
    ，主管機關應為實質審查，以判斷其真實與否，並非一經聲
    明，即有登載之義務（同此見解可參照台灣高等法院九十二
    年度上訴字第四六一四號判決，及九十二年度上訴字第四六
    ○六八號刑事判決）。渠等以不實之事由，申請入境台灣地
    區，既須經主管機關為實質之審查以為准駁之決定，縱主管
    機關疏於審查，致使矇混通過，准許入境，然揆之上開判例
    意旨，亦難認被告所為已合於刑法第二百十四條使公務員登
    載不實罪之要件，是此部分被告所為，尚不成立刑法第二百
    十六條、第二百十四條之行使使公務員登載不實罪，惟因公
    訴意旨認被告此部分之犯行與前開有罪部分有連續犯之裁判
    上一罪關係，而提起公訴，故就此部分毋庸另為無罪之諭知
    ，附此敘明。
據上論斷，應依刑事訴訟法第二百九十九條第一項前段，修正前
臺灣地區與大陸地區人民關係條例第七十九條第一項，刑法第二
條第一項但書、第十一條前段、第二十八條、第二百十六條、第
二百十四條、第五十五條、第四十一條第一項前段、第三十八條
第一項第二款，罰金罰鍰提高標準條例第一條前段、第二條，判
決如主文。
本案經檢察官林士富到庭執行職務。
中    華    民    國    95    年    3     月    10    日
                  刑事第二庭    審判長法  官  石馨文
                                      法  官  黃齡玉
                                      法  官  李水源
以上正本證明與原本無異。
如不服本判決，應於判決送達後十日內，向本院提出上訴狀（須
附繕本），上訴於台灣高等法院台中分院。
告訴人或被害人對於判決如有不服具備理由請求檢察官上訴者，
其上訴期間之計算係以檢察官收受判決正本之日為準。
中    華    民    國    95    年    3     月    16    日
                                      書記官  廖建興
附錄本案論罪科刑法條全文：
中華民國刑法第214條
明知為不實之事項，而使公務員登載於職務上所掌之公文書，足
以生損害於公眾或他人者，處3 年以下有期徒刑、拘役或500 元
以下罰金。
中華民國刑法第216條
行使第210 條至第215 條之文書者，依偽造、變造文書或登載不
實事項或使登載不實事項之規定處斷。
修正前臺灣地區與大陸地區人民關係條例第15條
左列行為不得為之：
一  使大陸地區人民非法進入臺灣地區。
二  招攬臺灣地區人民未經許可使之進入大陸地區。
三  使大陸地區人民在臺灣地區從事未經許可或與許可目的不符
    之活動。
四  僱用或留用大陸地區人民在臺灣地區從事未經許可或與許可
    範圍不符之工作。
五  居間介紹他人為前款之行為。
修正前臺灣地區與大陸地區人民關係條例第79條
違反第十五條第一款規定者，處五年以下有期徒刑、拘役或科或
併科新台幣五十萬元以下罰金。
以犯前項之罪為常業者，處一年以上七年以下有期徒刑，得併科
新台幣一百萬元以下罰金。
第一項之未遂犯罰之。
附表：
    被告乙○○與大陸女子戊○○結婚之中華人民共和國福建省
    福州巿公證處結婚公證書、財團法人海峽交流基金會就上開
    公證書所為之證明及大陸女子戊○○之中華民國地區旅行證
    。


司法院資訊處製作；財團法人民間司法改革基金會備份。
